【裁判字號】    99,易,508
【裁判日期】    991027
【裁判案由】    公共危險
【裁判全文】
臺灣嘉義地方法院刑事判決               99年度易字第508號
公  訴  人  臺灣嘉義地方法院檢察署檢察官
被      告  甲○○
選任辯護人  黃銘煌律師（法律扶助律師）
上列被告因公共危險案件，經檢察官提起公訴（99年度偵字第
3132 號），本院判決如下：
    主  文
甲○○無罪。
    理  由
一、按被告以外之人於審判外之言詞或書面陳述，除法律有規定
    者外，不得作為證據；又被告以外之人於審判外之陳述，雖
    不符合同法第159條之1至第159條之4之規定，但經當事人於
    審判程序同意作為證據，法院審酌該言詞陳述或書面陳述作
    成時之情況，認為適當者，亦得為證據。當事人、代理人或
    辯護人於法院調查證據時，知有第159條第1項不得為證據之
    情形，而未於言詞辯論終結前聲明異議者，視為有前項之同
    意，刑事訴訟法第159條第1項及第159條之5分別定有明文。
    查本判決下列所引之供述證據，雖屬傳聞證據，惟當事人及
    被告辯護人於本院審判期日中表示無意見不予爭執（見本院
    卷第52、160頁），且迄至言詞辯論終結前亦未表示異議，
    本院審酌該等證據之取得過程並無瑕疵，與本案待證事實間
    復具有相當之關聯性，以之為本案證據並無不當，自得採為
    本件認定事實之基礎，合先敘明。
二、公訴意旨略以：被告甲○○於嘉義市○○街49巷1 號住處販
    賣海帶、菇類，長期使用耗電之冷凍庫，明知該30餘年老舊
    住宅之電線已年久失修，應注意維護建築物合法使用與其構
    造及設備安全，以避免電線短路而起火，依其狀況，並非不
    能注意，竟疏未注意維修，致該住宅2 樓書房中間附近之電
    線於民國99年2月14日下午4時許，因電線走火引發火災，燒
    燬該住宅之2 樓及辛○○、庚○○、癸○○、壬○○、子○○、丙○○、己○○、丁○○等所有同街51、53、55號與同
    街巷2、3、4、5、6、7號等現供人使用之住宅，為嘉義市政
    府消防局據報後前往將火撲滅，才未造成人員傷亡，因認被
    告涉犯刑法第173條第2項之失火燒燬現供人使用之住宅罪嫌
    。
三、按犯罪事實應依證據認定之，無證據不得認定犯罪事實；又
    不能證明被告犯罪或其行為不罰者，應諭知無罪之判決，刑
    事訴訟法第154條第2項、第301條第1項分別定有明文。次按
    事實之認定，應憑證據，如未能發現相當證據，或證據不足
    以證明，自不能以推測或擬制之方法，以為裁判基礎；而認
    定不利於被告之事實，須依積極證據，苟積極證據不足為不
    利於被告事實之認定時，即應為有利於被告之認定，更不必
    有何有利之證據；所謂認定犯罪事實之積極證據，雖不以直
    接證據為限，間接證據亦包括在內，然而無論直接或間接證
    據，其為訴訟上之證明，須於通常一般之人均不致有所懷疑
    ，而得確信其為真實之程度者，始得據為有罪之認定，倘其
    證明尚未達到此一程度，而有合理之懷疑存在時，自不能以
    推測或擬制之方法，以為有罪裁判之基礎，最高法院著有30
    年度上字第816號、40年度臺上字第86號、76年度臺上字第4
    986號判例意旨可資參照。又刑事訴訟法第161條第1項規定
    ：檢察官就被告犯罪事實，應負舉證責任，並指出證明之方
    法。因此，檢察官對於起訴之犯罪事實，應負提出證據及說
    服之實質舉證責任。倘其所提出之證據，不足為被告有罪之
    積極證明，或其指出證明之方法，無從說服法院以形成被告
    有罪之心證，基於無罪推定之原則，自應為被告無罪判決之
    諭知，最高法院亦著有92年臺上字第128號判例可資參照。
四、公訴意旨認被告涉犯上開公共危險犯行，無非係以：(一)證
    人許豐傑及證人即告訴人辛○○、庚○○、癸○○、壬○○
    、子○○、丙○○、己○○及被害人丁○○等人於偵查中之
    證述。(二)被告為嘉義市○○街49巷1號建築物之所有人，
    明知該30餘年老舊住宅之電線已年久失修，應注意維護建築
    物合法使用與其構造及設備安全，以避免電線短路而起火，
    依其狀況，並非不能注意，竟疏未注意而導致失火，被告顯
    有過失。(三)被告過失之行為與告訴人等房屋被燒毀而受損
    間，具有相當因果關係，本件經嘉義市政府消防局鑑定結果
    ，也同此認定，有該局鑑定報告及現場照片等可供佐證等語
    。訊據被告甲○○堅詞否認有何失火燒燬現供人使用之住宅
    罪犯行，辯稱：伊未於蘭井街49巷1 號之住處擺放冷凍庫，
    伊極注意住處用電安全，故當日出門前均有將電腦、電扇及
    冷氣插頭拔除，伊1樓電線也曾請人全面更換，伊2樓電線於
    11、12年前裝冷氣的時候有全部更換過；又本件起火點應非
    其住處，因其住處並非受燒最嚴重等語。
五、本院查：
(一)本案火災發生時間為99年2月14日下午4時許，起火處被告甲○○於嘉義市○○街49巷1號2樓書房中間附近，並延燒至蘭
    井街49巷2至7號及51、53號，起火原因為電源線短路絕緣不
    良起燃之可能性較大等情，此有如下證據可佐：
  1.證人即嘉義市○○街51號建物之所有人己○○之孫許豐傑於
    警詢時證稱：伊看到起火點是自蘭井街49巷第1間之房子之2
    樓起火的等語（見警卷第34頁），另於嘉義市消防局調查時
    證稱：「（問：99年2月14日15時47分許蘭井街49向1 至7號
    及51、53號發生大火，請你詳述最初發現之情形及火勢位置
    ？）當時我和我堂兄弟要去買飲料，打算由49巷往市場前往
    ，走到49巷1號時發現該戶2樓和51號相鄰一面之窗戶冒出火
    舌，屋頂都冒出濃煙…」等語（見嘉義市消防局火災原因調
    查鑑定書，下稱消防局火災鑑定書，第21頁），及於本院審
    理時證稱：「（問：99年2月己○○住處附近有無發生火災
    ？）有」、「（問：當時你所看到火災發生之開始？）巷子
    走進去右邊的第一間房子二樓冒煙。」、「（問：你方才提
    及巷內右邊第一間，你是否知道那裡住誰？）就被告他們。
    」、「（問：你方稱是被告家二樓冒煙，其冒煙之細節為何
    ？）是從鐵皮屋屋頂縫隙冒煙出來，該屋頂是靠近我祖父家
    的屋頂縫隙冒煙出來的。」、「（問：當你看到煙之後，你
    方稱你就跑回去你祖父家，之後如何？）我看到煙之後我就
    跑回去爺爺家，之後我哥哥就報警，之後火就起來了。」、
    「是從我們二樓看的，是看到被告住處二樓起火了。」等語
    （見本院卷第134至136頁），由證人許豐傑上開證詞內容觀
    之，其證述前後相符，而無瑕疵可指，具相當之真實性。再
    證人即嘉義市○○街53號、55號之住戶丁○○於本院審理時
    證稱：蘭井街49巷1號屋頂有加蓋，2號沒加蓋，濃煙從1 號
    和2號間跑出來，伊先看到1號有濃煙跑出來，隔了一段時間
    ，很快的時間，就看到1號和2號間有火勢出來等語（見卷第
    99、100 頁）明確，是證人丁○○關於被告住處最先冒煙之
    證述，與上開證人許豐傑之證詞相吻合，渠等2人之證詞而
    具相當之憑信性。則由上開證人之證述，足徵起火戶為被告
    所有之嘉義市○○街49巷1號建物。
  2.蘭井街49巷2至7號及51、53號等建物，均因本件火災波及而
    受有燒損等情，業據證人即告訴人辛○○（2 號建物所有人
    ）、庚○○（4號建物所有人）、盧鏽麗（5號建物所有人）
    、壬○○（5號建物承租人）、子○○（6號建物所有人）、
    丙○○（7 號建物管理人）、己○○（51號建物所有人）、
    丁○○（53號建物所有人）於警詢及本院審理時證述明確。
    又蘭井街51、53號2 戶僅外牆及窗戶玻璃受火燒損，而蘭井
    街6、7號為1樓內部煙損，2樓僅靠上部受火流燒損較嚴重，
    均為受延燒戶；另檢視蘭井街1號至5號受燒損痕跡及建物與
    內部物品燒損之嚴重程度，其中燒燬情形之嚴重程度，1 號
    至5 號呈遞減情形，且延燒之方向性亦係由1號延燒至5號；
    又1號1樓內部嚴重煙損，明顯係受延燒空間，其2樓共3間房
    間，分別係前、後2間臥室，及中間為書房，而由受燒嚴重
    程度判斷，前後2間臥室均係由書房火流延燒所致，再就書
    房內部物品燒毀情形，整體呈現由書房中間向四周燒損痕跡
    等情，此有消防局火災鑑定書火災原因調查鑑定書摘要、火
    災現場勘查記錄及原因判斷，及火災現場照片186張附卷可
    參（見上開鑑定書第1至4、46至57、79至171頁）。足徵本
    件火災係由蘭井街49巷1號2樓書房中間附近首先起燃，繼而
    延燒到1樓及蘭井街49巷2至7號及51、53號等建物，故被告
    住處2樓書房中間附近為起火處要屬無疑。
  3.另起火原因經嘉義市消防局調查結果，排除侵入性縱火、炊
    事不慎起燃、遺留火種蘊釀起燃等情形，又本件火災發生當
    時火勢猛烈，燒毀情形劇烈嚴重，故電源線路短路熔痕端點
    受火燒烤成為熱熔痕之可能性極大；再蘭井街49巷1 號電源
    開關箱內之無熔絲開關、冷氣開關呈關閉狀，而電燈及總開
    關之無熔絲開關呈現跳脫現象，顯示電源線路有短路情形之
    可能性等情，此有上開消防局火災鑑定書火災原因調查鑑定
    書摘要、火災現場勘查記錄及原因判斷等資料可佐，足認起
    火原因以電源線路絕緣不良起燃之可能性較大，上開消防局
    火災鑑定書亦同此認定。
  4.綜據上開證人證詞及消防局火災鑑定書，本件火災起火處為
    被告甲○○位於嘉義市○○街49巷1號住處2樓書房中間附近
    ，起火原因為電源線短路絕緣不良起燃之可能性較大等情均
    堪認定。
(二)公訴意旨固認被告於嘉義市○○街49巷1 號住處販賣海帶、
    菇類，長期使用耗電之冷凍庫，且對該建物老舊電線未予以
    注意維修，對本件火災顯有過失。然查：
  1.被告並未於上開住處擺置冷凍庫等情，此業據證人即嘉義市
    政府消防局火災調查科科長乙○○於本院審理時證稱：「（
    問：99年2月14日嘉義市○○街49巷發生火災，你有無到場
    處理？）我是隔天才到現場。」、「我到達現場後，發生火
    災的49巷1號至7號我都有進去看」、「（問被告住處一樓部
    分有無看到冷凍庫？）我沒有看到冷凍庫的印象。」等語明
    確（見本院卷第140、141、148頁），參以消防局火災鑑定
    書火災現場平面及物品配置圖關於蘭井街49巷1號內部物品
    配置顯示，並無冷凍庫之設置等情（見上開鑑定書第35頁）
    ，故被告辯稱：伊未於住處設置冷凍庫等情，即堪憑採。
  2.公訴意旨固認被告住處電線年久失修，然並未提出被告住處
    電線老舊之相關證據；又如前所述，火災發生當時火勢猛烈
    ，故電線經燃燒後殘留之跡證，亦無從判斷被告住處電線是
    否老舊，此業據證人乙○○於審理時證稱：「（被告問：是
    否因為起火原因認為我住處二樓電源線過於老舊？）因燃燒
    後從現場殘留電線跡證無法研判是什麼時候鋪設以及是否電
    線老舊。」等語（見本院卷第147、148頁）明確。另證人即
    水電商戊○○於本院99年9 月24日審理時證稱：伊有甲種電
    匠及乙種配線執照及自來水配管執照，有到過嘉義市○○街
    49 巷1號被告住處做過水電維護，伊於98年10月至12月期間
    做過一樓的電線全部更換及燈具更換，二樓燈具更換是在5
    、6年前，台電公司的廣告建議一般住家的電線約20年更換1
    次，伊更換二樓的燈具時，有檢視過二樓的電線，覺得還可
    以耐用，所以沒有更換，伊是看到燈具及開關附近都有塑膠
    絕緣，所以當這兩個部分都有的話，其他部分應該也有，電
    線塑膠皮若有燒掉或氧化會造成電線短路等語（見本院卷第
    124至133頁），而證人戊○○確具有甲種電匠及乙種配線等
    執照，此有經濟部電匠考驗合格證及中華民國乙級配線技術
    士證等影本附卷可佐（見本院卷第58、175 頁），是由證人
    戊○○上開證詞，被告住處一樓電線於98年10月至12月間曾
    全部更換過，另2 樓電線於93、94年間曾經證人戊○○檢視
    過仍可耐用，故被告住處電線是否如公訴意旨所認年久失修
    乙節，即非無疑。又被告固坦承其住處2 樓電線，於11、12
    年前曾更換，然現行法令關於電線使用年限並無規定，且關
    於住戶就其住處電線使用多久須予檢修，及檢查之範圍、程
    度有無相關規範，證人乙○○於本院審理時亦證稱：就伊所
    知的範圍，伊並不清楚等語（見本院卷第149 頁），足徵關
    於住宅電線使用年限及檢修之法令規範並不明確，而無可供
    民眾予以遵循，果爾，能否以上開被告就其住處電線使用及
    檢修情形遽認被告未注意維修而有所疏失，亦非無疑。
  3.又證人乙○○於審理時證稱：「（問：鑑定報告結論：起火
    原因是以電源線絕緣不良起燃的可能性較大，那絕緣不良之
    原因有哪些？）例如用電流超過電源配線設計的容量，導致
    電線升溫造成絕緣效果披覆劣壞，最後會造成短路，也有可
    能被重物壓到，導致被壓到部分局部溫度升高，或外在環境
    溫度過高，或被昆蟲或小動物啃咬這些都有可能造成絕緣劣
    壞。」、「線路老化要看其環境，若環境比較好，其老化的
    程度會比較慢，若環境比較不好，其老化程度會比較快，而
    我所稱的環境是指方才所述的重物壓到或溫度較高都會加快
    老化的程度，而線路老化也是造成絕緣不良的原因之一。」
    、「（問：依你的專業，能否判定本案可能造成絕緣不良之
    原因為何？）上開我所述的原因都無法排除」，故上開消防
    局火災鑑定書固認定本件起火原因為電源線短路絕緣不良，
    然電線短路原因不一，亦有被昆蟲或小動物啃咬或自然外在
    環境影響等非必與人為疏失有關之情形，是證人乙○○就上
    開原因何者始為造成本件電線短路原因，無從確認，故徒憑
    上開鑑定報告，尚難遽認被告有何疏失。又被告固於99年2
    月16日消防局人員調查時供稱：伊家中無鼠輩等語，然於本
    院審理時則供稱：伊住處二樓有聽到過老鼠的聲響，但沒有
    看到過老鼠。伊的意思是偶爾1、2次會聽到天花板上面有聲
    響，不是很多次等語（見本院卷第160、169頁），是被告家
    中有無老鼠，亦無從單憑被告之供述而為認定，且被告住處
    實際上是否有鼠輩亦無從僅憑被告認知而為確認，況依證人
    乙○○上開證詞，非人為疏失所造成之電線短路，並非僅有
    老鼠噬咬，尚有其他原因，故實難遽而認定電線短路與被告
    疏失有關，尤難認定如起訴書所載係因電線年久失修所致。
六、綜上所述，本件依公訴人所舉證據資料，僅能證明被告住處
    2 樓書房中間附近為起火處，且起火原因為電線短路，然造
    成電線短路之原因是否為電線年久失修所致，而得認被告對
    於本件火災之造成有所疏失，依公訴人所舉證據資料，尚不
    足以達到通常一般之人均不致有所懷疑，而得確信被告確有
    上開過失之情形。揆諸前揭法條規定及判例說明，即不得遽
    為罪之認定，基於無罪推定之原則，自應為被告無罪之諭知
    。
據上論斷，應依刑事訴訟法第301條第1項前段，判決如主文。
本案經檢察官邱美英到庭執行職務
中    華    民    國    99    年    10    月    27    日
                    刑事第五庭  法  官  啟夫
以上正本證明與原本無異。
如不服本判決應於收受判決後10日內向本院提出上訴書狀，並應
敘述具體理由；其未敘述上訴理由者，應於上訴期間屆滿後20日
內向本院補提理由書（均須按他造當事人之人數附繕本）「切勿
逕送上級法院」。告訴人或被害人如對於本判決不服者，應具備
理由請求檢察官上訴，其上訴期間之計算係以檢察官收受判決正
本之日期為準。
中    華    民    國    99    年    10    月    27    日
                                書記官  侯麗茹

司法院資訊處製作；財團法人民間司法改革基金會備份。
